【裁判字號】    98,訴,1184
【裁判日期】    981130
【裁判案由】    拆屋還地等
【裁判全文】
臺灣板橋地方法院民事判決              98年度訴字第1184號
原      告  臺北縣樹林市公所
法定代理人  丙○○
訴訟代理人  賴玉梅律師
訴訟代理人  王嘉斌律師
被      告  乙○○
訴訟代理人  候世昌
被      告  甲○○
上列當事人間請求拆屋還地等事件，經本院於民國98年11月18日
言詞辯論終結，判決如下：
    主      文
被告候金水應給付原告新台幣壹拾陸萬柒仟壹佰陸拾元，及自民
國98年6月7日起至清償之日止，按週年利率百分之5 計算之利息
；另應自民國98年8月1日起至返還如附圖方案(一)編號所示Ａ範圍
土地之日止，按月給付原告新台幣貳仟柒佰捌拾陸元。
被告甲○○應自坐落台北縣樹林市○○段88地號上如附圖方案(一)
（即臺北縣樹林地政事務所98年8月26日北縣樹地測字第0980012
187號測量成果圖）編號所示Ｂ（面積35.59平方公尺）鐵皮屋建
物遷出，及應將如附圖(二)編號所示Ｃ（面積1.96平方公尺，即木
板建物）之建物拆除，與將如附圖(二)編號所示Ｄ（面積10.89 平
方公尺）之冰櫃移出。
被告甲○○應給付原告新台幣壹拾參萬零陸佰貳拾元，及自民國
98年6月8日起至清償日止，按週年利率百分之5 計算之利息；另
應自民國98年8月1日起至如前項所示遷出、拆除、移出之日止，
按月給付原告新台幣貳仟壹佰柒拾柒元。
原告其餘之訴駁回。
本判決第1至3項，於原告分別各為該項被告供擔保新台幣陸萬元
、貳拾萬元、肆萬伍仟元後，各得為假執行。
原告其餘假執行之聲請駁回。
訴訟費用由被告候金水負擔三分之一、被告甲○○負擔三分之一
，餘由原告負擔。
    事實及理由
一、本件被告甲○○經合法通知，無正當理由，未於言詞辯論期
    日到場，核無民事訴訟法第386 條列各款情形，應依原告之
    聲請，由其一造辯論而為判決。
二、原告起訴主張：原告為坐落台北縣樹林市○○段88地號土地
    （下稱系爭土地）之所有權人，被告乙○○無權占有在系爭
    土地上建有一鐵皮屋建物即臺北縣樹林地政事務所98年8 月
    26日北縣樹地測字第0980012187號測量成果圖）如附圖方案
    (一)編號所示Ａ（面積45.54平方公尺）、Ｂ面積35.59平方公
    尺）之範圍，而被告甲○○則無權占有系爭建物，及無權占
    用如附圖方案(一)編號所示Ａ（面積45. 54平方公尺）、Ｂ（
    面積35.59平方公尺）及Ｃ（面積21.87平方公尺）所示之土
    地，則被告二人應拆除如附圖方案(一)編號所示Ａ之建物，併
    返還該土地予原告。被告甲○○另應拆除如附圖方案(一)編號
    所示Ｂ之建物，返還如附圖方案(一)編號所示Ｂ之土地，及返
    還無權占有之如附圖方案(一)編號所示Ｃ之土地予原告。又被
    告二人占有系爭土地，則被告受有利益，致原告受有損害，
    自應依不當得利返還原告所受之利益，經計算結果，被告二
    人無權占有如附圖方案(一)編號所示Ａ之土地，應連帶返還原
    告五年期間（93年8月1日起至98年7 月31日止）之相當於租
    金之不當得利金額為417852元；及自98年8月1日起至返還如
    附圖方案(一)編號所示Ａ之土地時止，按月連帶給付原告6964
    元。被告甲○○另無權占有如附圖方案(一)編號所示Ｂ、Ｃ之
    土地，應返還原告五年期間（93年8月1日起至98年7 月31日
    止）之相當於租金之不當得利金額為52722 4元；及自98年8
    月1 日起至返還如附圖方案(一)編號所示Ｂ、Ｃ之土地時止，
    按月給付原告8787元。倘被告乙○○係因依民法第452條之1
    規定具有租賃關係，而有權占有如附圖方案(一)編號所示Ａ之
    土地，則應給付原告五年期間（93年8月1 日起至98年7月31
    日止）之租金額417852元；及自98年8月1日起至返還如附圖
    方案(一)編號所示Ａ之土地之日止，按月連帶給付原告6964元
    之租金額。為此基於民法767 條規定訴請被告拆除建物，返
    還土地；及請求金錢給付部分，則依民法第179 條規定請求
    被告連帶給付不當得利款項或依民法第425條之1 第2項規定
    請求給付租金等語，併為訴之聲明：
    (一)被告二人應拆除如附圖方案(一)編號所示Ａ之建物，返還如
      附圖方案(一)編號所示Ａ之土地予原告。
    (二)被告甲○○應拆除如附圖方案(一)編號所示Ｂ之建物，返還
      如附圖方案(一)編號所示Ｂ之土地，及返還如附圖方案(一)編
      號所示Ｃ之土地予原告。
    (三)被告應連帶給付原告417852元，及自起訴狀繕本送達之翌
      日起至清償日止，按週年利率百分之5 計算之利息。另應
      自98年8月1日起至返還如附圖方案(一)編號所示Ａ之土地時
      止，按月連帶給付原告6964元。
    (四)被告甲○○應給付原告527224元，及自起訴狀繕本送達之
      翌日起至清償日止，按週年利率百分之5計算之利息。
      另應自98年8月1日起至返還如附圖方案(一)編號所示Ｂ、Ｃ
      之土地時止，按月連帶給付原告8787元。
    併陳明願供擔保，請准宣告假執行。
三、被告乙○○辯稱：如附圖方案(一)編號所示Ａ部分建物係向原
    告之前前手丁○○○買受，斯時原告之前前手丁○○○為系
    爭土地及建物之所有權，是被告乙○○並非無權占有系爭土
    地；如附圖方案(一)編號所示Ｂ、Ｃ部分，被告乙○○並未占
    用；如附圖方案(一)編號所示Ｂ之建物亦非被告乙○○搭建；
    如附圖方案(一)編號所示Ａ部分，被告乙○○目前出租予被告
    甲○○使用，月租金一萬元。被告乙○○自屬有權占有使用
    如附圖方案(一)編號Ａ部分之土地，原告訴請排除侵害，為無
    理由；至租金部分原告請求過高等語，併為答辯聲明：駁回
    原告之訴。
四、被告甲○○除於本院98年8 月20日現場勘驗時，陳稱係向被
    告乙○○租用如附圖方案(一)編號所示Ａ之建物，且如附圖方
    案(二)編號所示Ｃ部分係被告搭建，如附圖方案(二)編號所示Ｄ
    之冰櫃為其同意第3 人「阿德」置放語外，餘均經合法通知
    ，無正當理由，既未於言詞辯期日到場，復未提出任何書狀
    為聲明或陳述。
五、原告與被告不爭執（被告甲○○則經相當期間合法通知，無
    正當理由未到庭，亦未提出任何書狀為答辯，依民事訴訟法
    第280條第3項規定視同自認。)之事實：
  (一)系爭土地為原告所有之事實。
  (二)系爭土地於76年5月28日由第3人林世堂、黃彩鳳拍定取得所
    有權後（於同年9月2日辦理所有權登記），再由林世堂、黃
    彩鳳於76年12月3日贈與原告，而於77年2月10日辦理所有權
    移轉登記。
  (三)被告乙○○占用系爭土地範圍如附圖方案(一)所示Ａ範圍之事
    實。
  (四)被告乙○○出租如附圖方案(一)所示Ａ範圍之系爭建物予被告
    甲○○，月租金1萬元。
  (五)如附圖方案(一)編號Ｂ之建物為被告甲○○占用，位置坐落在
    被告乙○○所有之建物（臺北縣樹林市○○路46號）旁。
  (六)如附圖方案(二)編號Ｃ之建物係被告甲○○搭建。
  (七)系爭土地每平方公尺申報地價為18351元。
  (八)被告甲○○在如附圖方案(一)所示Ａ範圍經營小吃攤。
  (九)系爭土地位在臺北縣樹林市○○路旁。
六、本件兩造爭執點，厥在於：(一)被告是否有權占有系爭土地？
    (二)被告應否負拆除如附圖方案(一)編號所示Ａ、Ｂ建物之義務
    ？(三)被告應否給付不當得利款項或租金額？茲分別論述如下
    ：
  (一)被告乙○○有權占有如附圖方案(一)編號所示Ａ範圍之土地：
    原告主張：系爭土地為原告所有，被告則無權占有如附圖方
    案(一)編號所示Ａ範圍土地，且搭建建物，是被告應拆除該建
    物返還土地予原告等語。被告乙○○辯稱：如附圖方案(一)編
    號所示Ａ建物，係於74年1 月30日向原告之前前手丁○○○
    買受，斯時原告之前前手丁○○○為系爭土地及建物之所有
    權，是被告乙○○並非無權占有如附圖方案(一)編號所示Ａ範
    圍之土地等語。被告甲○○在本院履勘測量現場時，陳稱：
    係向被告乙○○租用系爭建物使用等語。經查：
    (1)被告乙○○於74年1 月30日向訴外人丁○○○買受如附圖
      方案(一)編號所示Ａ建物，於買受時系爭土地之所有權人為
      丁○○○所有，此有被告提出讓波書、土地登記簿謄本在
      卷可稽。惟丁○○○所有之系爭土地嗣經其債權人聲請法
      院拍賣，而於76年5月28日由第3人林世堂、黃彩鳳（所有
      權各二分之一）拍定買受（於同年9月2日辦理所有權登記
      ）後，再於76年12月3日贈與原告，而於77年2月10日辦理
      所有權移轉登記在案，此有卷附土地登記簿謄本可稽。原
      告雖否認被告乙○○與訴外人丁○○○上開買賣如附圖方
      案(一)編號所示Ａ建物之事實及讓渡書之真正，且訴外人丁○○○目前住居所不明，無法通知到院作證（見郵局退回
      本院之送達證書信封載明無此人）。但查，76年5月28 日
      第3 人林世堂、黃彩鳳拍定取得所有權後，倘該拍賣包含
      如附圖方案(一)編號所示Ａ建物，自可依法聲請執行法院點
      交該建物（含系爭土地），則第3 人林世堂、黃彩鳳贈與
      原告後，林世堂、黃彩鳳亦應點交該建物予原告（含系爭
      土地），則原告自應知悉贈與即會包含該建物，倘贈與並
      未點交該建物予原告，則該拍賣即推定並未包含該建物在
      內。又該建物已屬老舊，應屬已有多年之舊屋，且依被告
      乙○○提出之稅籍資料（見卷附）顯示亦顯示該建物課稅
      人為被告乙○○，且登記之年數已有27年之外，應可推定
      該建物為被告乙○○。且原告並未舉證證明上開贈與確有
      包含該建物在內，復無證據證明第3 人林世堂、黃彩鳳確
      有聲請執行法院點交該建物之事實，則原告係受第3 人林
      世堂、黃彩鳳贈與者，其易於舉證證明收受贈與時，當時
      系爭土地上是否有已有建物存在，且第3 人林世堂、黃彩
      鳳贈與系爭土地時，是否同時點交該建物予原告之事實，
      就此事實被告乙○○既已提出前開文書，外觀上殊難以認
      定係被告乙○○所偽造，僅因訴外人丁○○○已遷移不明
      ，無從通知到院作證。基於民事訴訟法第277 條規定：「
      當事人主張有利於己之事實者，就其事實有舉證之責任。
      但法律別有規定，或依其情形顯失公平者，不在此限。」
      ，如仍認應由被告乙○○舉證證明，顯失公平，自應由原
      告負舉證責任，始符公允。原告既未能舉證證明，徒憑空
      言否認被告乙○○所提出之文書為真正，自不可取。是自
      應認上開第3 人林世堂、黃彩鳳拍定系爭土地並未包含該
      建物在內，且在拍賣時該建物已存在系爭土地上為事實。
    (2)再按土地與房屋為各別之不動產，各得單獨為交易之標的
      ，且房屋性質上不能與土地使用權分離而存在，亦即使用
      房屋必須使用該房屋之地基，故土地及房屋同屬於一人，
      而將土地及房屋分開、同時或先後出賣，其間雖無地上權
      設定，然除有特別情事，可解釋為當事人之真意，限於賣
      屋而無基地之使用外，均應推斷土地承買人默許房屋承買
      人繼續使用土地（最高法院48年台上字第1457號判例意旨
      參照），其本旨乃在於房屋所有權與基地利用權一體化之
      體現，以保護房屋既得之使用權，並依民法第425條之1有
      關推定租賃關係存在之規定（88年4 月21日增訂公布），
      以調和土地、建物不同所有人間之權益，庶符社會正義之
      要求。查如附圖方案(一)編號所示Ａ建物與系爭土地原均為
      訴外人丁○○○所有，因於拍賣時並未併同拍賣，僅拍賣
      系爭土地，而該建物則由被告乙○○向丁○○○買受取得
      ，則系爭土地即由第三人經由法院拍賣程序取得所有權後
      ，自應推斷其默許被告乙○○繼續使用系爭土地，而得類
      推適用上開判例意旨與法條之規定，始無悖於誠信原則及
      社會正義之要求（最高法院95年台上字第551 號判決意旨
      參照）。準此以觀，被告乙○○自74年1 月30日起買受該
      建物占有如附圖方案(一)所示Ａ範圍之土地，應即認定具有
      租賃關係，核屬有權占有，應堪認定。
  (二)原告訴請被告拆除如附圖方案(一)編號所示Ａ建物，併返還如
    附圖方案(一)所示Ａ範圍之土地，為無理由：
    (1)已如前述，原告係受贈繼受取得系爭土地，而被告乙○○
      取得如附圖方案(一)編號所示Ａ建物既自訴外人丁○○○買
      受而來，就被告乙○○自74年1 月30日起使用如附圖方案
      (一)所示Ａ範圍之土地，即具有租賃關係，則原告自應繼受
      被告乙○○有權占有（租賃關係存在）系爭土地之義務。
      是原告依無權占有請求被告乙○○拆除如附圖方案(一)所示
      Ａ建物，返還該部分之土地，殊有未洽，應予駁回。
    (2)再者，被告甲○○占有如附圖方案(一)編號所示Ａ建物，係
      向被告乙○○承租，此業據被告二人陳明在卷，且為原告
      所不爭執之事實，則被告甲○○既係向被告乙○○租用，
      且被告乙○○係合法占有如附圖方案(一)所示Ａ範圍之土地
      ，況被告甲○○復非該建物之所有權人，自無權處分（拆
      除）系爭建物。是原告請求被告甲○○拆除如附圖方案(一)
      所示Ａ建物，返還該部分之土地，亦無理由，應予駁回。
  (三)原告訴請被告甲○○拆除如附圖方案(一)編號所示Ｂ建物（鐵
    皮屋）及如附圖方案(二)編號所示Ｃ部分（以木板搭蓋），與
    如附圖方案(二)編號所示Ｄ部分（冰櫃），併返還該部分之土
    地部分：
    (1)查如附圖方案(一)編號所示Ｂ鐵皮屋建物，並非被告甲○○
      搭建，原告亦未舉證該建物係被告甲○○搭建之事實，雖
      被告甲○○有使用該部分之事實，但被告並無處分權，自
      無從處分（拆除）如附圖方案(一)編號所示Ｂ鐵皮屋建物，
      是原告請求被告甲○○拆除如附圖方案(一)編號所示Ｂ建物
      ，返還該土地予原告，為無理由，應予駁回。
    (2)再查，被告甲○○占有如附圖方案(一)編號所示Ｂ之建物使
      用，則為被告甲○○所不爭執之事實，則被告甲○○占用
      妨害原告所有權之行使，是原告請求被告甲○○遷出，則
      有理由
      ，應予准許。
    (3)如附圖方案(二)所示Ｃ部分（按此部分係包含在原告請求被
      告甲○○拆除建物，返還土地之範圍在內），被告甲○○
      於本院履勘現場時自承係其搭建無誤在卷（見本院98年 8
      月20日勘驗筆錄），此部分被告甲○○核屬無權占有，則
      原告請求被告甲○○拆除該部分建物，為有理由
      ，應予准許。
    (4)如附圖方案(二)編號所示Ｄ部分（按此部分係包含在原告請
      求被告甲○○拆除建物，返還土地之範圍在內），則係被
      告甲○○同意第3 人「阿德」置放，亦據被告甲○○於本
      院履勘現場時自承無誤在卷（見本院98年8 月20日勘驗筆
      錄），則被告甲○○係屬間接占有人，依法自亦負有遷讓
      之義務。是原告請求被告甲○○遷讓如附圖方案(二)編號所
      示Ｄ之部分，為有理由，應予准許。
  (四)原告訴請被告甲○○返還如附圖方案(一)編號所示Ｃ部分之土
    地，為無理由：
    查被告甲○○否認占有如附圖方案(一)編號所示Ｃ部分之土地
    ，且本院前往現場勘驗時，該部分之土地均未置放任何物件
    ，僅係空地，原告復未能舉證證明被告甲○○有占有該部分
    土地之事實，既乏證據證明被告甲○○月此部分之土地屬實
    ，則原告請求被告返還如附圖方案(一)編號所示Ｃ部分之土地
    ，為無理由，應予駁回。
  (五)原告請求被告給付占用如附圖方案(一)編號所示Ａ範圍土地之
    不當得利或租金部分：
    (1)如前所述，被告乙○○占有如附圖方案(一)編號所示Ａ範圍
      之土地，依民法第425條之1規定係具有租賃關係，自應給
      付租金予原告，且依系爭土地每平方公尺申報地價為1835
      1元，而被告乙○○租用該部分面積為45.54平方公尺，併
      參考被告乙○○出租系爭建物予被告甲○○月租金為1 萬
      元之行情，且系爭土地面臨臺北縣樹林市○○路旁等事實
      ，本院認應按該占有土地申報價總額之年息百分之4 計算
      ，始為公允，則計算結果，每月租金為2786元（元以下按
      四捨五入，以下均同。），則原告請求被告乙○○給付五
      年（93年8月1日起至98年7月31日止）之租金額共計為167
      16 0元，及自起訴狀繕本送達之翌日即98年6月7日起至清
      償日止，按週年利率百分之5 計算之法定遲延利息，為有
      理由，應予准許；逾此部分之範圍，為無理由，應予駁回
      。
    (2)另原告請求被告乙○○自98年8月1日起至被告乙○○返還
      如附圖方案(一)編號所示Ａ範圍土地之日止，按每月給付租
      金額2786元，為有理由，應予准許；逾此部分之範圍，為
      無理由，應予駁回。
    (3)原告另就此部分，請求被告乙○○給付不當得利款項部分
      ，因被告乙○○係有權占有使用附圖方案(一)編號所示Ａ範
      圍土地，即不構成不當得利，是原告請求被告乙○○不當
      得利款部分，為無理由，且原告係基於競合請求，本院既
      已准租金之請求，亦無再就不當得利部分另予判決之必要
      ，附此說明。
  (六)原告訴請被告甲○○給付占用如附圖方案(一)編號所示Ａ、Ｂ
    、Ｃ土地之不當得利款項或租金額部分：
    (1)查如前述，被告甲○○占有如附圖方案(一)編號所示Ａ建物
      ，係向被告乙○○承租，此業據被告二人陳明在卷（見本
      院98年8 月20日勘驗筆錄），且為原告所不爭執之事實，
      則被告甲○○既係向被告乙○○租用該建物，且被告乙○○係合法占有如附圖方案(一)編號所示Ａ範圍之土地，核被
      告甲○○自非屬無權占有原告如附圖方案(一)編號所示Ａ範
      圍之土地，則原告請求被告甲○○給付此部分土地之不當
      得利款，要無理由；又原告就如附圖方案(一)編號所示Ａ範
      圍之土地與被告乙○○具有租賃關係，惟原告與被告甲○○並無租賃關係。是原告請求被告甲○○給付使用如附圖
      方案(一)所示Ａ範圍土地之租金額，亦無理由，均應予駁回
      。
    (2)已如前述，被告甲○○無權占用如附圖方案(一)所示Ｂ土地
      ，依系爭土地每平方公尺申報地價為18351 元，而被告甲○○使用該部分面積為35.59 平方公尺，併參考被告乙○○出租如附圖方案(一)編號所示Ａ建物予被告甲○○月租金
      為1 萬元之行情，且系爭土地面臨馬路等事實，本院認應
      按該占有土地申報價總額之年息百分之4 計算相當於租金
      額，始為公允，則計算結果，每月不當得利款項（相當於
      租金額）為2177元，則原告請求被告甲○○給付五年（93
      年8月1日起至98年7 月31日止）之不當得利相當於租金額
      130620元部分，及自起訴狀繕本送達之翌日即98年6月7日
      起至清償日止，按週年利率百分之5 計算之法定遲延利息
      ，為有理由，應予准許；逾此部分之範圍，為無理由，應
      予駁回。
    (3)原告請求被告甲○○自98年8月1日起至遷出如附圖方案(一)
      編號所示Ｂ範圍之土地時（及拆除如附圖(二)編號所示Ｃ木
      板建物拆除，與將如附圖(二)編號所示Ｄ之冰櫃移出）止，
      按每月給付不當得利相當於租金額2177元，為有理由，應
      予准許；逾此部分之範圍，為無理由，應予駁回。
    (4)原告請求被告甲○○給付使用如附圖方案(一)所示Ｃ範圍土
      地之不當得利款項（相當於租金額），因該部分土地被告
      甲○○並未占用，已如前述，是原告請求被告甲○○給付
      該部分之不當得利款，為無理由，應予駁回。
七、綜上，原告本於所有權人依民法第767 條中段規定，請求被
    告甲○○將所占有如附圖(二)編號所示Ｃ之建物拆除，如附圖
    (二)編號所示Ｄ之冰櫃遷出，為有理由，應予准許。原告另請
    求被告拆除如附圖(一)編號所示Ａ之建物、及請求被告甲○○
    拆除如附圖(一)編號所示Ｂ之鐵皮屋建物，為無理由，應予駁
    回。原告依租賃法律關係，請求被告乙○○使用如附圖(一)編
    號所示Ａ之土地5年租金額（93年8月1日起至98年7月31日止
    ）167160元，及自起訴狀繕本送達之翌日即98年6月7日起至
    清償日止，按週年利率百分之5 計算之法定遲延利息；及請
    求被告乙○○自98年8月1日起至被告乙○○返還如附圖方案
    (一)編號所示Ａ範圍土地之日止，按每月給付租金額2786元，
    為有理由，應予准許；逾此部分之範圍（含請求不當得利部
    分），為無理由，應予駁回。原告依不當得利之法律關係，
    請求被告甲○○給付使用如附圖(一)編號所示Ｂ範圍之土地五
    年（93年8月1日起至98年7 月31日止）之不當得利相當於租
    金額130620元，及自起訴狀繕本送達之翌日即98年6月8日起
    至清償日止，按週年利率百分之5 計算之法定遲延利息；及
    請求被告甲○○自98年8月1日起至遷出如附圖方案(一)所示Ｂ
    範圍土地時（及拆除如附圖(二)編號所示Ｃ木板建物拆除，與
    將如附圖(二)編號所示Ｄ之冰櫃移出）止，按每月給付不當得
    利相當於租金額2177元，為有理由，應予准許；逾此部分之
    範圍（含請求租金額部分），為無理由，應予駁回。
八、原告勝訴部分，原告陳明願供擔保，聲請宣告假執行，核無
    不合，爰酌定相當擔保金額准許之。至於原告敗訴部分，其
    假執行之聲請，失所附麗，應予駁回。
九、本件事證已臻明確，兩造其餘主張及攻擊防禦方法，經審酌
    後認於本判決結果不生影響，爰不一一論述，附此敘明。
十、訴訟費用負擔之依據：民事訴訟法第79條、第85條第1項。
中    華    民    國    98    年    11    月    30    日
                  民事第二庭    法  官  李行一
以上正本係照原本作成。
如對本判決上訴，須於判決送達後20日內向本院提出上訴狀
中    華    民    國    98    年    11    月    30    日
                                書記官  蔡於衡

司法院資訊處製作；財團法人民間司法改革基金會備份。
